ACORDAO-COMPLETO-2496622

ACÓRDÃO 3159/2021 ATA 49/2021 - PLENÁRIO

VISTOS, relatados e discutidos estes autos de Tomada de Contas Especial instaurada em atendimento à determinação exarada no Acórdão 1350/2016-TCU-Plenário, no âmbito do processo de representação TC Processo 017.302/2012-9, o qual versava sobre irregularidades atinentes à execução do Programa Nacional de Alimentação Escolar - PNAE, no município de Poço das Trincheiras (AL) , no exercício de 2010;
ACORDAM os Ministros do Tribunal de Contas da União, reunidos em sessão do Plenário, ante as razões expostas pelo Relator, em:
9.1. rever, de ofício, os itens 9.3 e 9.7 do Acórdão 2236/2020-TCU-Plenário, com fundamento no artigo 3º, § 2º, da Resolução-TCU 178/2005, com redação dada pela Resolução-TCU 235/2010, para tornar insubsistente as penalidades de multa e de inabilitação para o exercício de cargo em comissão ou função de confiança no âmbito da Administração Pública Federal aplicadas ao Sr. José Gildo Rodrigues Silva (XXX.053.734-XX) , pelo fato de o responsável ter falecido antes da data na qual foi prolatado o acórdão condenatório;
9.2. encaminhar os autos à Secretaria de Gestão de Processos - Seproc/Secomp 2 para que providencie a expedição de notificação de dívida ao espólio do de cujus, na pessoa do administrador.

Tomada de contas especial instaurada em razão de irregularidades atinentes à execução do Programa Nacional de Alimentação Escolar  PNAE no município durante o exercício de 2010.

Município de Poço das Trincheiras - AL.

3. Interessados/Responsáveis:
3.1. Interessados: Fundo Nacional de Desenvolvimento da Educação (00.378.257/0001-81); Secretaria de Controle Externo do TCU/AL (00.414.607/0002-07).
3.2. Responsáveis: Comercial de Alimentos Rural Ltda. (06.145.514/0001-11); J C S de Lima Comercio e Serviço - ME (11.065.467/0001-36); José Gildo Rodrigues Silva (XXX.053.734-XX); Reginaldo dos Reis (XXX.668.164-XX).

13.1. Ministros presentes: Bruno Dantas (na Presidência), Walton Alencar Rodrigues, Benjamin Zymler, Augusto Nardes, Aroldo Cedraz (Relator), Raimundo Carreiro e Vital do Rêgo.
13.2. Ministro-Substituto convocado: Marcos Bemquerer Costa.
13.3. Ministro-Substituto presente: André Luís de Carvalho.

AROLDO CEDRAZ

Adoto como Relatório e transcrevo a seguir a instrução de peça 92, que contou com a anuência do dirigente da SecexTCE (peça 93) , bem como do Ministério Público junto ao Tribunal (peça 94) .
	"Cuidam os autos de processo de tomada de contas especial instaurado em atendimento à determinação exarada no Acórdão 1350/2016-TCU-Plenário (peça 1) , no âmbito do processo de representação TC Processo 017.302/2012-9, o qual versava sobre irregularidades atinentes à execução do Programa Nacional de Alimentação Escolar - PNAE, no município de Poço das Trincheiras (AL) , no exercício de 2010.
2.	O Tribunal manifestou-se em relação ao mérito do processo por meio do Acórdão 2236/2020-TCU-Plenário-AC, cujo teor é o seguinte:
ACORDAM os Ministros do Tribunal de Contas da União, reunidos em sessão do Plenário, ante as razões expostas pelo Relator, e com fundamento nos arts. 1º, inciso I; 16, inciso III, alíneas "c" e "d", e § 2º; 19, caput; 12, § 3º; 23, inciso III; 28, II; 46; 57; e 60 da Lei 8.443/92, em:
9.1. considerar revéis, para todos os efeitos, José Gildo Rodrigues da Silva, Reginaldo dos Reis e a empresa JCS de Lima Comércio e Serviços Ltda.;
9.2. julgar irregulares as contas do Sr. José Gildo Rodrigues da Silva e da empresa Comercial de Alimentos Rural Ltda., condenando-os ao pagamento das importâncias abaixo especificadas, fixando-lhes o prazo de 15 (quinze) dias, a contar da notificação, para que comprovem, perante o Tribunal (art. 214, inciso III, a, do Regimento Interno) , o recolhimento das referidas quantias aos cofres do Fundo Nacional de Desenvolvimento da Educação, atualizadas monetariamente e acrescidas dos juros de mora, calculados a contar das datas indicadas até o dia do efetivo recolhimento do débito, na forma prevista na legislação em vigor:
9.2.1. débito solidário do Sr. José Gildo Rodrigues da Silva e da empresa Comercial de Alimentos Rural Ltda.:
	VALOR ORIGINAL (R$) 
	DATA DA OCORRÊNCIA

	25.154,06
	31/5/2010

	887,70
	15/7/2010

	2.764,90
	9/11/2010

	25.842,00
	1/12/2010

	1.797,40
	3/12/2010

	690,00
	7/12/2010

	417,50
	7/12/2010

	677,50
	9/12/2010

	522,50
	10/12/2010

	750,00
	13/12/2010

	595,00
	14/12/2010

	153,80
	14/12/2010

	1.127,00
	16/12/2010

	76,00
	20/12/2010

	1.329,75
	22/12/2010

9.2.2. débito de responsabilidade exclusiva do Sr. José Gildo Rodrigues da Silva:
	VALOR ORIGINAL (R$) 
	DATA DA OCORRÊNCIA

	12.644,44
	3/12/2010

9.3. aplicar ao Sr. José Gildo Rodrigues da Silva a multa prevista no art. 57 da Lei 8.443/1992, no valor R$ 100.000,00 (cem mil reais) , fixando-lhe o prazo de 15 (quinze) dias, a contar da notificação, para que comprove, perante o Tribunal, o recolhimento da dívida ao Tesouro Nacional, atualizada monetariamente a contar da data deste Acórdão até o dia o efetivo recolhimento, caso não seja paga no prazo ora fixado, na forma da legislação em vigor;
9.4. aplicar à empresa Comercial de Alimentos Rural Ltda. a multa prevista no art. 57 da Lei 8.443/1992, no valor R$ 80.000 (oitenta mil reais) , fixando-lhe o prazo de 15 (quinze) dias, a contar da notificação, para que comprove, perante o Tribunal, o recolhimento da dívida ao Tesouro Nacional, atualizada monetariamente a contar da data deste Acórdão até o dia o efetivo recolhimento, caso não seja paga no prazo ora fixado, na forma da legislação em vigor;
9.5. aplicar ao Sr. Reginaldo dos Reis, a multa prevista no art. 58, inciso II, da Lei 8.443/1992, no valor R$ 50.000,00 (cinquenta mil reais) , fixando-lhe o prazo de 15 (quinze) dias, a contar das notificações, para que comprovem, perante o Tribunal, o recolhimento das dívidas ao Tesouro Nacional, atualizadas monetariamente a contar da data deste Acórdão até o dia dos efetivos recolhimentos, caso não sejam pagas no prazo ora fixado, na forma da legislação em vigor;
	9.6. autorizar, desde logo, nos termos dos arts. 26 e 28, inciso II, da Lei 8.443/1992:
9.6.1. o pagamento das dívidas em até 36 (trinta e seis) parcelas mensais e consecutivas, se solicitado pelos responsáveis, fixando-se o vencimento da primeira em 15 (quinze) dias, a contar do recebimento da notificação, e o das demais a cada 30 (trinta) dias, devendo incidir sobre cada uma delas os encargos legais devidos, na forma prevista na legislação em vigor, sem prejuízo ao vencimento antecipado do saldo devedor em caso de não comprovação do recolhimento de qualquer parcela, conforme prevê o art. 217, § 2º, do Regimento Interno deste Tribunal;
	9.6.2. a cobrança judicial das dívidas, caso não atendidas as notificações;
9.7. considerar graves as infrações cometidas pelos responsáveis Sr. José Gildo Rodrigues da Silva, empresa Comercial de Alimentos Rural Ltda. e JCS de Lima Comércio e Serviços Ltda.;
9.8. inabilitar, por 6 (seis) anos, o Sr. José Gildo Rodrigues da Silva para o exercício de cargo em comissão ou função de confiança no âmbito da Administração Pública Federal, nos termos do art. 60 da Lei 8.443/1992;
9.9. declarar inidôneas para participar de licitação na Administração Pública Federal, por 4 (quatro) anos, nos termos do art. 46 da Lei 8.443/1992, as empresas Comercial de Alimentos Rural Ltda. e JCS de Lima Comércio e Serviços Ltda.;
9.10. dar ciência desta deliberação aos responsáveis e ao Procurador-Chefe da Procuradoria da República no Estado de Alagoas para a adoção das medidas que entender cabíveis.
3.	Após as notificações relativas ao Acórdão 2236/2020-TCU-Plenário-AC, verificou-se, por meio dos documentos acostados às peças 85 e 88, que o Sr. José Gildo Rodrigues faleceu no dia 22/8/2020, ou seja, antes da data na qual foi prolatado o acórdão condenatório (1º/9/2020) .
4.	Em razão do relatado no item 3 acima, e, levando-se em consideração o caráter personalíssimo das penas que foram aplicadas ao Sr. José Gildo Rodrigues pelos itens 9.3 e 9.7 do Acórdão 2236/2020-TCU-Plenário-AC será proposta a insubsistência da  multa  e da inabilitação por seis anos para o exercício de em comissão ou função de confiança no âmbito da Administração Pública Federal, nos termos do art. 60 da Lei 8.443/1992. Ressalte-se que, dado o caráter personalíssimo da penalidade que lhe foi aplicada (art. 5º inciso XLV, da CF) , é juridicamente impossível alcançar os herdeiros do responsável falecido. 
5.	O mesmo raciocínio delineado no item anterior não vale para o débito a que se refere o item 9.2.1 do Acórdão 2236/2020-TCU-Plenário-AC. Dessa forma, no caso concreto, após Tribunal declarar a insubsistência das penalidades de multa e de inabilitação para o exercício de em comissão ou função de confiança no âmbito da Administração Pública Federal , faz-se necessário tramitar o processo à Secretaria de Gestão de Processos - Seproc/Secomp 2 para que adote as providências sob sua responsabilidade, notadamente, as relativas à emissão de notificação de dívida do espólio do responsável falecido, na pessoa de seu Administrador.
6.	Em face do exposto, submeto os autos à consideração superior, para encaminhamento ao Gabinete do Excelentíssimo Senhor Ministro, Aroldo Cedraz, via Ministério Público junto ao TCU, propondo:
6.1. 	 rever, de ofício, os itens 9.3 e 9.7 do Acórdão 2236/2020-TCU-Plenário, com fundamento no artigo 3º, § 2º, da Resolução-TCU 178/2005, com redação dada pela Resolução-TCU 235/2010, para tornar insubsistente as penalidades de multa e de inabilitação para o exercício para o exercício de em comissão ou função de confiança no âmbito da Administração Pública Federal aplicadas ao Sr. José Gildo Rodrigues Silva (XXX.053.734-XX) , pelo fato de o responsável ter falecido antes da data na qual foi prolatado o acórdão condenatório;
6.2.	encaminhar os autos à Secretaria de Gestão de Processos - Seproc/Secomp 2 para que esta providencie a expedição de notificação de dívida ao espólio do de cujus, na pessoa do administrador."
É o Relatório.

8.1. Técio Marques Gabriel (11.727/OAB-AL), representando Comercial de Alimentos Rural Ltda.; Tales de Freitas da Silva (5642/OAB-AL), representando Reginaldo dos Reis.

Procurador Júlio Marcelo de Oliveira.

TOMADA DE CONTAS ESPECIAL. CONLUIO PARA FRAUDAR LICITAÇÃO. AUSÊNCIA DE SUPERVISÃO HIERÁRQUICA. PAGAMENTOS SEM COMPROVAÇÃO DE ENTREGA DOS PRODUTOS. OITIVA. AUDIÊNCIA. CITAÇÃO. REVELIA DE PARTE DOS RESPONSÁVEIS. IRREGULARIDADE DAS CONTAS. DÉBITO E MULTA. INABILITAÇÃO PARA O EXERCÍCIO DE CARGO OU FUNÇÃO DE CONFIANÇA NO ÂMBITO DA ADMINISTRAÇÃO PÚBLICA. INIDONEIDADE DE EMPRESAS. CIÊNCIA. INCIDENTE PROCESSUAL. FALECIMENTO DE RESPONSÁVEL ENTRE A CITAÇÃO E O ACÓRDÃO CONDENATÓRIO. REVISÃO DE OFÍCIO PARA EXCLUSÃO DA MULTA APLICADA E DA PENALIDADE DE INABILITAÇÃO. PRINCÍPIO DA PESSOALIDADE DA PENA.

TOMADA DE CONTAS ESPECIAL (TCE)

Secretaria de Controle Externo de Tomada de Contas Especial (SecexTCE).

Conforme consignado no Relatório precedente, esta Tomada de Contas Especial foi instaurada em atendimento à determinação exarada no Acórdão 1350/2016-TCU-Plenário, no âmbito do processo de representação TC Processo 017.302/2012-9, o qual versava sobre irregularidades atinentes à execução do Programa Nacional de Alimentação Escolar - PNAE, no município de Poço das Trincheiras (AL) , no exercício de 2010.
2.	Por meio do Acórdão 2236/2020-TCU-Plenário, este Tribunal decidiu, entre outras medidas, julgar irregulares as contas do Sr. José Gildo Rodrigues da Silva, condenando-o ao débito apurado nos autos, além de aplicar-lhe a multa prevista no art. 57 da Lei 8.443/1992, no valor R$ 100.000,00 (cem mil reais) e inabilitá-lo por 6 (seis) anos para o exercício de cargo em comissão ou função de confiança no âmbito da Administração Pública Federal, nos termos do art. 60 da Lei 8.443/1992. 
3.	Após as notificações dos responsáveis, a Unidade Técnica constatou que o Sr. José Gildo Rodrigues faleceu no dia 22/8/2020, ou seja, antes da data de prolação do acórdão condenatório (1º/9/2020) .
4. 	Por esse motivo, alvitrou que fosse efetivada a revisão de ofício do Acórdão 2236/2020-TCU-Plenário, de modo a tornar insubsistente as penas aplicadas (multa e inabilitação para exercício de cargo em comissão ou função de confiança no âmbito da Administração Pública Federal) , em razão do caráter personalíssimo dessas penas aplicadas ao Sr. José Gildo Rodrigues.
5.	O representante do Ministério Público concordou com proposta apresentada pela unidade técnica.
6. 	De fato, na linha dos pareceres anteriores e da jurisprudência desta Casa, o falecimento do responsável após a sua regular citação impõe o afastamento da multa que lhe foi imputada e de sua inabilitação para o exercício de cargo em comissão ou função de confiança, tendo em vista o princípio da personalidade ou da pessoalidade da pena.
7. 	Dessa forma, acolho a proposta de rever de ofício os itens 9.3 e 9.7 do Acórdão 2236/2020-TCU-Plenário, com fundamento no artigo 3º, § 2º, da Resolução-TCU 178/2005, com redação dada pela Resolução-TCU 235/2010, para tornar insubsistente as penalidades de multa e de inabilitação para o exercício de cargo em comissão ou função de confiança no âmbito da Administração Pública Federal aplicadas ao Sr. José Gildo Rodrigues Silva (021.053.734-53) , pelo fato de o responsável ter falecido antes da data na qual foi prolatado o acórdão condenatório.
8.	Acolho, ainda, a proposta de encaminhar os autos à Secretaria de Gestão de Processos - Seproc/Secomp 2 para que esta providencie a expedição de notificação de dívida ao espólio do de cujus, na pessoa do administrador.
	Ante todo o exposto, VOTO por que seja adotada a deliberação que ora submeto a este Colegiado.
TCU, Sala das Sessões, em 15 de dezembro de 2021.
AROLDO CEDRAZ 
Relator